【裁判字號】    99,訴,1580
【裁判日期】    991231
【裁判案由】    清償債務
【裁判全文】
臺灣高雄地方法院民事判決              99年度訴字第1580號
原      告  陳正貴
被      告  嚴貽原名:嚴淑.
上列當事人間請求清償債務事件，經本院於民國99年12月16日言
詞辯論終結，判決如下：
    主      文
被告應給付原告新臺幣陸拾貳萬伍仟元，及自民國九十八年十月
二十日起至清償日止，按週年利率百分之五計算之利息。
訴訟費用新台幣陸仟捌佰拾元由被告負擔。
    事實及理由
一、原告主張：緣訴外人李德鐘前因出售門牌號碼為高雄市○○
    ○路87號3 樓房屋及所坐落之基地（下稱系爭房地）予被告
    而發生買賣糾紛，李德鐘為擔保如期於民國94年11月1 日將
    系爭房地過戶予被告，始簽發附表所示本票（下稱系爭本票
    ）交付被告。被告復因李德鐘未依約交付系爭房地，即以系
    爭本票向台灣台南地方法院（下稱台南地院）聲請本票強制
    執行，經台南地院以94年度票字第8904號裁定准許確定（下
    稱系爭確定裁定）在案。被告又以系爭確定裁定，就訴外人
    蔡雅雯向本院聲請對李德鐘強制執行時，經本院以94年度執
    字第49666 號案件（下稱系爭強制執行案件）予以併案執行
    ，被告並於系爭強制執行案件受有分配金額新台幣（下同）
    3,968,109 元之分配款。然李德鐘另於台南地院就系爭本票
    對被告提起確認本票債權不存在訴訟，經台南地院95年度簡
    字第80號案件審理後，判決被告對李德鐘就系爭本票超過2,
    500,000 元部分之票據債權不存在，嗣經被告及李德鐘上訴
    後，台南地院以96年度簡上字第65號案件（下與台南地院95
    年度簡字第80號案件合稱系爭民事案件）審理後，判決駁回
    被告及李德鐘之上訴而確定，是被告於系爭強制執行案件中
    就系爭本票債權超額分配1,337,835 元。詎被告迄今仍未將
    上開受超額分配之款項返還李德鐘，且李德鐘業於98年10月
    20日本院98年度簡上移調字第11號案件審理時，將其以系爭
    強制執行案件就被告超額分配1,337,835 元之不當得利返還
    請求債權中625,000 元部分（下稱系爭債權）讓與原告，並
    由原告以郵局第84號存證信函（下稱系爭存證信函）之送達
    ，作為對被告就系爭債權讓與之通知。為此，爰依債權讓與
    及不當得利之法律關係，提起本件訴訟等情，並聲明如主文
    所示。
二、被告則以：系爭民事案件審理後，雖認伊對李德鐘就系爭本
    票之債權僅有2,500,000 元，但伊與李德鐘就系爭房地之買
    賣契約仍屬有效，因李德鐘未如期交屋，伊就系爭強制執行
    案件中受超額分配之1,337,835 元並無不當得利。再者，伊
    不認識原告，不知原告有寄發系爭存證信函，縱原告有受讓
    系爭債權，仍須經伊同意後，始得向伊請求給付款項等語資
    為抗辯。並聲明：原告之訴駁回。
三、兩造不爭執事項：
  (一)李德鐘曾簽發系爭本票予被告。
  (二)被告以系爭本票向台南地院聲請本票強制執行，業經系爭確
    定裁定准許在案。被告又以系爭確定裁定，就系爭強制執行
    案件予以併案執行，並於系爭強制執行案件受有分配金額3,
    968,109 元之分配款。
  (三)李德鐘另就系爭本票向台南地院對被告提起確認本票債權不
    存在事件訴訟，經系爭民事案件審理後，判決被告對李德鐘
    就系爭本票超過2,500,000 元部分之票據債權不存在確定。
  (四)被告於系爭強制執行案件中就系爭本票債權超額分配1,337,
    835 元。
  (五)李德鐘於98年10月20日本院98年度簡上移調字第11號案件審
    理時，將其以系爭強制執行案件就被告超額分配1,337,835
    元之系爭債權部分讓與原告，並由原告以系爭存證信函通知
    被告。
四、爭執事項：
  (一)被告於系爭強制執行案件中就系爭本票債權超額分配1,337,
    835 元部分，有無不當得利？
  (二)原告以被告受有不當得利及債權讓與為由，請求被告返還62
    5,000 元，有無理由？
五、茲就兩造之爭點，析述本院得心證之理由如下：
  (一)被告於系爭強制執行案件中就系爭本票債權超額分配1,337,
    835 元部分，有無不當得利？
    1.按無法律上之原因而受利益，致他人受損害者，應返還其
      利益。雖有法律上之原因，而其後已不存在者，亦同，民
      法第179條定有明文。
    2.原告主張被告於系爭強制執行案件中就系爭本票債權超額
      分配1,337,835 元部分，有不當得利等情，然為被告所否
      認，並辯稱：伊為購買系爭房地，因而承擔李德鐘以系爭
      房地為擔保向銀行申辦貸款之債務，然李德鐘未依約交付
      系爭房地，伊受有損失超過1,337,835 元，故無不當得利
      云云。經查，李德鐘曾簽發系爭本票予被告，而被告以系
      爭本票向台南地院聲請本票強制執行，業經系爭確定裁定
      准許在案。被告又以系爭確定裁定，就系爭強制執行案件
      予以併案執行，並於系爭強制執行案件受有分配金額3,96
      8,109 元之分配款乙節，為兩造所不爭，足認被告得於系
      爭強制執行案件予以併案執行之依據係源於系爭本票。次
      查，李德鐘另就系爭本票向台南地院對被告提起確認本票
      債權不存在事件訴訟，經系爭民事案件審理後，判決被告
      對李德鐘就系爭本票超過2,500,000 元部分之票據債權不
      存在確定，且被告於系爭強制執行案件中就系爭本票債權
      超額分配1,337,835 元乙節，亦為兩造所不爭，堪認被告
      就系爭本票對李德鐘享有之債權僅為本金2,500,000 元及
      該法定利息。至被告辯稱因購買系爭房地而承擔李德鐘債
      務，另受有損害云云，惟既未能舉證此部分已取得執行名
      義並依法聲明併案執行或參與分配，即與被告得於系爭強
      制執行案件共同參與分配之原因有別，自難認被告就系爭
      本票超過本金2,500,000 元及該法定利息部分有併同在系
      爭強制執行案件受分配之合法權源，被告所辯，即不足採
      。
    3.被告係因系爭本票始得在系爭強制執行案件共同參與分配
      ，而被告就系爭本票之債權僅有本金2,500,000 元及該法
      定利息，惟被告已在系爭強制執行案件取得分配款3,968,
      109 元乙節，已如上述，且系爭本票之債權利息期間係31
      7 日乙節，業經本院依職權調閱系爭強制執行案件核閱無
      訛，故被告以系爭確定裁定，就系爭強制執行案件本得併
      案執行之債權係本金5,000,000 元及該法定利息，然因系
      爭民事案件審理後，業經判決被告就系爭本票之債權僅為
      本金2,500,000 元及該法定利息，則被告持系爭本票於系
      爭強制執行案件僅得分配2,630,274 元【計算式：000000
      0 +0000000 x0.06 x317/365 =0000000】，然被告就系爭
      強制執行案件所取得之分配款係3,968,109 元，依上開規
      定，被告就1,337,835 元部分（計算式：0000000-000000
      0 ＝0000000 ）確屬不當得利無誤。
  (二)原告以被告受有不當得利及債權讓與為由，請求被告返還62
    5,000 元，有無理由？
    1.按債權之讓與，非經讓與人或受讓人通知債務人，對於債
      務人不生效力，民法第297 條第1 項前段定有明文。再按
      受公寓大廈管理委員會僱用之管理員，其所服勞務包括為
      公寓大廈住戶接收郵件者，性質上應屬全體住戶之受僱人
      ，即與民事訴訟法第137 條第1 項規定之受僱人相當。郵
      政機關之郵差送達文書於住、居所、事務所或營業所，不
      獲會晤應受送達人，而將文書付與公寓大廈管理員者，為
      合法送達，該管理員何時將文書轉交應受送達人，已生之
      送達效力不受影響，最高法院88年度台上字第1752號判決
      意旨參照。
    2.原告主張業以系爭存證信函將受讓系爭債權之事通知被告
      ，並提出系爭存證信函及系爭存證信函收件回執為證（見
      本院卷第25至27頁），然為被告所否認，並以前詞置辯。
      經查，李德鐘於98年10月20日本院98年度簡上移調字第11
      號案件審理時，將其以系爭強制執行案件就被告超額分配
      1,337,835 元之系爭債權部分讓與原告，並由原告以系爭
      存證信函通知被告乙節，為兩造所不爭，堪認原告自李德
      鐘處受讓對被告之不當得利金額僅為系爭債權部分。次查
      ，原告對被告寄發系爭存證信函之地址係高雄市前金區○
      ○○路80號9 樓，並由設置在該址之管理中心之蘇源順簽
      收系爭存證信函，而被告之戶籍係設於同址，且被告具狀
      至本院時，其自行填載之地址亦為同址乙節，有系爭存證
      信函收件回執、被告之戶籍謄本、被告狀紙及信封在卷可
      憑（見本院卷第27、41、49、53-1頁），顯見被告確有居
      住在高雄市前金區○○○路80號9 樓，及系爭存證信函業
      已送達被告之戶籍址，並由該址之管理員簽收甚明，依上
      開判決意旨，堪認原告業已合法送達系爭存證信函予被告
      ，並就受讓系爭債權之事已達通知被告而對被告生效之效
      果，被告辯稱不知系爭存證信函云云，即屬無據。
    3.被告另辯稱原告受讓系爭債權後，仍須經伊同意後，始得
      向伊請求給付款項云云，然依前揭規定，債權之讓與，僅
      需讓與人或受讓人通知債務人，即對債務人發生效力，被
      告上開所辯，於法無據。又原告業以系爭存證信函通知被
      告受讓系爭債權之情事，並已對被告生效，且被告就系爭
      強制執行案件所超額取得1,337,835 元部分屬不當得利乙
      節，均如前述，從而，原告請求被告給付625,000 元，即
      屬有據。
六、按受領人於受領時，知無法律上之原因或其後知之者，應將
    受領時所得之利益，或知無法律上之原因時所現存之利益，
    附加利息，一併償還；如有損害，並應賠償。民法第182 條
    第2 項定有明文。本件原告於98年10月20日自李德鐘處受讓
    系爭債權，且被告就受領系爭債權之款項係屬不當得利乙節
    ，如上所述，依上開規定，原告依據不當得利及債權讓與之
    法律關係，請求被告給付625,000 元，及自98年10月20日起
    至清償日止，按週年利率百分之5 計算之利息，為有理由，
    應予准許。
七、本件係原告全部勝訴，其繳納之第一審訴訟費用即裁判費6,
    830 元，應由被告負擔。
八、本件事證已臻明確，兩造其餘攻擊防禦方法或舉證，經審酌
    後，認與判決結果不生影響，爰不逐一論列，併此敘明。
九、據上論結，本件原告之訴有理由，依民事訴訟法第78條、第
    87條第1 項，判決如主文。
中    華    民    國    99    年    12    月    31    日
                  民事第五庭        法    官  何佩陵
正本係照原本作成。
如不服本判決，應於送達後20日內，向本院提出上訴狀並表明上
訴理由，如於本判決宣示後送達前提起上訴者，應於判決送達後
10日內補提上訴理由書（須附繕本）。如委任律師提起上訴者，
應一併繳納上訴審裁判費。
中    華    民    國    99    年    12    月    31    日
                                    書 記 官  陳喜苓
┌──────────────────────────────────┐
│附表：                                                              │
├──┬───────┬────────┬──────┬───────┤
│編號│ 發   票   日 │票面金額(新台幣)│到期日      │票  據  號  碼│
├──┼───────┼────────┼──────┼───────┤
│001 │94年5月16日   │5,000,000元     │94年11月1日 │527176        │
└──┴───────┴────────┴──────┴───────┘

司法院資訊處製作；財團法人民間司法改革基金會備份。
